【裁判字號】    91,訴,519
【裁判日期】    920404
【裁判案由】    
【裁判全文】
臺灣桃園地方法院民事判決  九十一年度訴字第五一九號
    原      告  丙○○
    訴訟代理人  楊逸民律師
    被      告  乙○○
    訴訟代理人  甲○○
右當事人間請求返還價金等事件，本院判決如左：
    主    文
原告之訴駁回。
訴訟費用由原告負擔。
    事    實
甲、原告方面：
  一、聲明：
      （一）被告應給付原告新台幣（下同）一百六十九萬八千五百十元及自民國九
            十年九月八日起至清償日止，按年息百分之五計算之利息。
      （二）被告應返還原告如附表所示之本票四紙。
  二、陳述：
  （一）緣於九十年三月二十一日，原告為興建房屋而與被告簽訂不動產買賣契約（
        下稱系爭買賣契約），約定由原告購買被告所有坐落桃園縣八德市○○段九
        三、九三之十、九三之十一地號等三筆土地，面積各為一四五二八、四七五
        八及六六０平方公尺，持分皆為一五六八分之四十二（下稱系爭土地），總
        價金為一百六十一萬元，並特別約定原告處理（即興建房屋之意）系爭土地
        時，被告應無條件出面協調、處理。嗣後原告已依約交付部分價金一百三十
        萬五千元，並於系爭土地上興建房屋，惟被告僅將上揭九三之十、九三之十
        一地號等二筆土地移轉登記予原告所有，第九三地號土地則因無法提出農地
        農用證明，致無法辦理移轉登記，且被告亦未依約與其他土地共有人協調原
        告於系爭土地上興建房屋一情，致其他共有人主張原告侵害渠等土地所有權
        ，而要求原告拆除地上建物。
  （二）原告向被告購買系爭土地時，乃因考慮到於其上興建房屋時，所將使用之土
        地面積狀況，故一次購買三筆彼此相鄰之土地，且因該三筆土地係與他人共
        有，即特別約定被告負有協調讓其他共有人允許原告於系爭土地上興建房屋
        之義務，惟今前揭九三地號土地則因可歸責於被告之事由，無法提出農地農
        用證明，致無法辦理移轉登記予原告，況被告復違反兩造所簽定之不動產買
        賣契約書第十一條、特約事項：「（１）甲方（即原告）處理上述三筆土地
        時，乙方（即被告）應無條件出面協調處理。」之約定，致原告所搭建之建
        物於九十年八月底，因遭他共有人抗議而終止興建，並同年九月間拆除殆盡
        。因此，被告雖將前揭九三之十、九三之十一地號等二筆土地移轉登記予原
        告，惟對原告並無利益，原告得拒絕之。原告後以桃園府前二一支郵局第一
        九八七號存證信函催告被告依約履行前述約定義務，而被告皆藉詞拖延卸責
        ，原告遂於九十年九月三日再次寄發桃園府前二一支郵局第二一九五號存證
        信函通知被告解除買賣契約，並請求被告返還原告所交付之價金、本票及因
        興建房屋所支出費用之損害賠償。惟被告迄今仍未償還，為此提起本訴。
  （三）按解除契約時，雙方負回復原狀之義務；又解除權之行使，不妨礙損害賠償
        之請求，民法第二百五十九條及第二百六十條分別定有明文。再依系爭不動
        產買賣契約書第十四條後段約定：「乙方（即被告）不賣或不履行移交不動
        產以及中途發生糾葛致不能出賣等情事時，除將既收價款全部退還與甲方（
        即原告）外，並應賠償所付價款同額之損害金」。原告爰請求被告返還原告
        所交付之一百三十萬五千元價金及所支出建屋費用三十九萬三千五百十元之
        損害賠償，合計共一百六十九萬八千五百一十元。又原告於九十年九月三日
        寄發存證信函通知被告解除系爭買賣契約，並於同年月四日送達被告，原告
        於該存證信函中要求被告於函到三日內返還原告前已給付之價金、交付之本
        票及賠償建屋之損失，惟被告卻置之不理，基此，原告復請求被告應給付自
        上揭返還期間屆滿之翌日（即九月八日）起至清償日止，按年息百分之五計
        算之利息。另原告所簽發如附表所示之本票四紙，原係為支付被告買賣價金
        ，亦請被告一併返還。
  （四）被告辯稱：「系爭土地農地農用證明非應由伊提出」云云，惟查：
      （１）查系爭土地「使用分區」為「特定農業區」，屬農業發展條例規定之「
            耕地」，辦理所有權移轉登記時，即需符合區域計畫法或都市計畫法土
            地使用分區管制之相關法令規定，始得為之。
      （２）又行政院農業委員會依農業發展條例第三條第二項及第三十九條規定而
            制定「農業用地作農業使用認定及核發證明辦法」。依該辦法第三條規
            定：「申請人依本辦法申請農業用地作農業使用證明，其用途限於下列
            各款：二、依本條例（即農業發展條例）第三十一條規定辦理耕地所有
            權移轉登記者。」。依前揭「辦法」規定，因辦理所有權移轉登記而申
            請核發農業用地作農業使用證明者，固不限於需「原土地所有人」或「
            受讓人」，而系爭土地亦係由原告（即受讓人）自行申請土地農用證明
            ，然原土地所有人（即被告）仍應負有使系爭土地合於「農業發展條例
            」及「農業用地作農業使用認定及核發證明辦法」所規定之農業使用認
            定基準之義務，以利原告申請「農業用地作農業使用證明」，再辦理所
            有權移轉登記。
      （３）查系爭第九十三號地號土地其上存有土地公廟「秀山宮」及墳墓一座，
            此為兩造所不爭執，惟被告無法排除上開建築物，致原告無法就該筆土
            地申請「土地農用證明」以辦理移轉登記，原告雖屢次催告被告排除土
            地上之障礙物，惟被告皆未履行，即被告並未依債之本旨提出給付，致
            系爭土地無法過戶，已構成債務不履行。雖被告已將系爭其餘二筆土地
            移轉登記予原告，惟該部分之給付對原告並無實益，原告自得基此主張
            解除契約。
  （五）被告復辯稱：「原告於系爭土地上建築房屋一事，伊並不知情，亦不知原告
        支出之建屋費用為三十九萬三千五百一十元」云云。惟查：
      （１）九十年三月二十一日原告為新建「中壢福靈宮」，而向被告購買系爭土
            地後，隨即於同年七月八日，在系爭土地上舉行動土大典，至同年八月
            十九日止，已完成地基及主結構鋼架之架設，此為被告所不爭執。
      （２）系爭土地上所支出之建屋費用三十九萬三千五百一十元，明細如下：整
            地由特莉企業有限公司承攬，報酬為十三萬五千元；鋼筋向華育興業有
            限公司購買，價金為二萬二千九百十元；水泥向慶隆預拌混凝土股份有
            限公司購買，價金為三萬三千六百元；搭建鋼骨架構由長鐙企業有限公
            司承攬，報酬預估為二十六萬一千六百十元，經原告議價，最後以二十
            五萬元承作，惟嗣後搭建未完成即遭他共有人抗議而終止承攬，原告僅
            支出十四萬二千元；接水電由名遠水電行承攬，報酬預估為十二萬八千
            三百四十五元，經原告議價，最後以十二萬千元承作，惟嗣後未完成即
            遭他共有人抗議而終止承攬，原告僅支出六萬元。
      （３）被告雖否認原告所提出上開費用單據之真正，惟依前述系爭不動產買賣
            契約書第十四條後段之約定，原告原無須舉證，可逕依該約定內容，除
            請求被告返還原告已支付之一百三十萬五千元價金外，並得請求被告賠
            償同額之賠償金。今原告爰就該一百三十萬五千元之賠償金為一部請求
            ，所提出之建築房屋費用，僅係原告陳明請求之依據，供鈞院及被告參
            考，以示原告並無意就本件由被告處另獲利益，惟非謂原告就該費用單
            據之真正負有舉證責任。
  （六）被告另辯稱：「系爭土地係伊給訴外人陳明素之代書費用，伊不識字，依陳
        明素要求，即簽立同意切結書，嗣後陳明素如何與原告訂定買賣契約，伊皆
        不知情，亦未與原告見面，復未收受任何價金」云云。惟查：
      （１）查訴外人陳明素要求被告簽立同意切結書時，曾告知被告伊要出售系爭
            土地，此為被告所自認。故縱陳明素未告知被告系爭土地將售予原告，
            惟被告既明知陳明素欲出售系爭土地，而仍簽立同意切結書，自可認定
            被告已概括授權陳明素代為出售系爭土地與不特定之他人。縱嗣後被告
            並未與原告見過面，此亦與民法總則第五節所規定之代理制度並無違背
            。又被告謂伊並未收取任何價金一節，無論真否，此乃被告與陳明素間
            內部之法律關係，被告自不得以此為由而卸責。
      （２）況依九十年三月十五日被告簽立之「同意切結書」以觀，被告所謂「提
            供桃園縣八德市○○段第九三、九三之十、九三之十一地號等三筆土地
            作為陳明素代辦費用」等語，核其真意，即係被告同意由陳明素代為出
            售該三筆土地，以出售之價金充當陳明素代辦費用之意。準此，陳明素
            出售系爭土地後，自原告處所受領之價金，自無需交付被告。
      （３）再查，原告曾多次寄發存證信函催告被告履行契約義務，被告於九十年
            九月七日寄發中壢十六支郵局第二九七號存證信函回覆原告時，該函中
            被告並無對訴外人陳明素代理其出售系爭土地一節提出異議，反而全係
            推卸責任之詞。
      （４）退步言，縱當初被告並未授權陳明素代理以其名義出售系爭土地，惟依
            民法第一百六十九條表見代理之規定，被告明知陳明素表示為其代理人
            而不為反對之表示者，對原告即應負授權人之責任。
  （七）證人陳明素雖證稱：「原告同意系爭第九十三地號土地僅設定抵押權，暫不
        過戶」云云。惟查：
      （１）系爭第九十三地號土地若原告僅要求設定抵押權，而不欲購買，則原告
            當初僅支付小額租金即可，即無需支付買賣價金。
      （２）原告於系爭第九十三號土地上設定抵押權，係因該筆土地無法移轉登記
            予原告，被告為安撫原告，故同意先設定抵押權，以擔保原告之權益，
            非謂原告同意該筆土地僅設定抵押權而無需辦理移轉登記。
      （３）證人陳明素既為被告出賣系爭土地之代理人，其證詞當然有所偏頗。
  三、證據：提出不動產買賣契約書、桃園府前二一支郵局第一九八七號存證信函、
      桃園南門郵局第一八二九號存證信函、桃園府前二一支郵局第二一九五號存證
      信函、中壢十六支郵局第二九七號存證信函、同意切結書、明細表、特莉企業
      有限公司估價單、華育興業有限公司估價單、慶隆預拌混凝土股份有限公司請
      款單、長鐙企業有限公司估價單、名遠水電行估價單、掛號函件收據回執各一
      份；本票影本四張；土地登記謄本三件及現場照片六張為證。
乙、被告方面：
  一、聲明：求為判決如主文所示。
  二、陳述：
  （一）伊並不知道代書陳明素把系爭土地賣給原告，伊與原告間無任何買賣契約存
        在，原告所提出之不動產買賣契約書是代書自己寫的。
  （二）系爭土地是因伊有二十三筆土地交給陳明素處理，而以之為給陳明素的代書
        費及稅金，即系爭土地是伊讓與給陳明素後，由陳明素自行全權處理，且伊
        沒有拿到原告所開立之本票或任何買賣價金，亦不知陳明素如何處理，一直
        到原告本人到伊家中找伊，伊才知道陳明素將系爭土地賣給原告。
  （三）伊雖有簽立同意切結書給陳明素，但並不是伊本人要賣系爭土地的意思，當
        時陳明素說系爭土地他要賣給別人，拿一張紙給伊簽名，伊不認識字，沒看
        內容就簽字，陳明素也沒有說明內容。
  （四）原告買受之系爭土地係持分地，而原告於買受後未與其他共有人協商建造建
        物之事，其他共有人自不同意讓原告建屋。
  （五）伊對系爭土地買賣之事並不清楚，故不同意原告關於建造建物損失部分之請
        求，亦否認原告所提出估價單等單據之真正性。
  （六）以伊名義所發予原告之存證信函及對原告聲請核發之支付命令聲明異議之異
        議狀，均非出於伊之意思所寫，皆是由陳明素代為處理，對於存證信函及異
        議狀之內容，伊並不了解。
  三、證據：聲請訊問證人陳明素。
丙、本院依職權訊問證人即承辦系爭土地過戶事宜之代書王宇宙及系爭土地買賣之介
    紹人陳永發，並調閱本院九十年度促字第四八七二九號支付命令案卷。
    理    由
一、原告起訴主張於九十年三月二十一日，原告為興建房屋而與被告簽訂不動產買賣
    契約，向被告購買系爭土地，價金為一百六十一萬元，並特別約定原告處理（即
    興建房屋之意）系爭土地時，被告應無條件出面協調其他共有人允許原告於系爭
    土地上興建房屋。嗣後原告已依約交付部分價金一百三十萬五千元，並於系爭土
    地上興建房屋，惟被告僅將上揭第九三之十、九三之十一地號等二筆土地移轉登
    記予原告，第九三地號土地則因無法提出農地農用證明，致無法辦理移轉登記予
    原告，且被告亦未依約出面與其他土地共有人協調，致其他土地共有人主張原告
    侵害渠等土地所有權，要求拆除地上原告興建之建物。是被告雖將前揭第九三之
    十、九三之十一地號等二筆土地移轉登記予原告，惟對原告並無利益，原告得拒
    絕之。原告遂催告被告依約履行，惟被告藉詞拖延，原告遂再次寄發存證信函通
    知被告解除買賣契約。原告爰依系爭不動產買賣契約書第十四條後段之約定內容
    ，請求被告返還原告所交付之一百三十萬五千元價金、所支出建屋費用三十九萬
    三千五百一十元之損害賠償，合計共一百六十九萬八千五百一十元，及原告為支
    付被告買賣價金所簽發如附表所示之本票四紙。又原告所發通知解約之存證信函
    係於九十年月四日送達被告，且原告於該存證信函中要求被告於函到三日內返還
    上開所給付之價金、交付之本票及賠償建屋損失，基此，原告並請求被告應給付
    自上揭返還期間屆滿之翌日（即九月八日）起，至清償日止，按年息百分之五計
    算之利息等情。被告則以伊與原告間無任何買賣契約存在，且伊沒有拿到原告所
    開立之本票或任何買賣價金，系爭土地是伊用以折抵代書費及稅金，而讓與給代
    書，伊並不知代書已將土地出售或賣給何人。伊雖有簽立同意切結書給代書，但
    並不是伊本人要賣系爭土地的意思。伊對系爭土地買賣之事並不清楚，故不同意
    原告關於建造建物損失之請求，亦否認原告所提出估價單等單據之真正性。又以
    伊名義所發予原告之存證信函及對原告聲請核發之支付命令聲明異議之異議狀，
    均非出於伊之意思所寫，皆是由代書代為處理等語資為抗辯。
二、本件原告主張系爭土地原為被告所有，而現其中桃園縣八德市○○段九三之十、
    九三之十一地號等二筆土地已移轉登記予原告，且原告為第九三地號土地之抵押
    權人之事實，為兩造所不爭執，並有原告所提出之土地登記謄本三紙在卷可稽，
    自堪認為真實。惟原告主張系爭土地係由被告出賣予原告，而被告經原告定期催
    告後，仍未依約履行給付義務，嗣乃經原告發函通知解除系爭買賣契約之事實，
    則為被告所否認，並以前揭伊並未曾將系爭土地出賣與原告等情詞置辯。經查：
    （一）系爭買賣契約並非由被告本人出面，而係由陳明素以被告（即賣主）代理
          人之名義與原告所簽訂一情，為原告所自認，並經證人陳明素於本院言詞
          辯論程序中結證述明確在卷（見本院九十一年五月二十二日言詞辯論筆錄
          ），且有原告提出之不動產買賣契約書一份在可稽，是被告所辯伊本人並
          未出面與原告簽訂系爭不動產買賣契約書一節，應屬可信。
    （二）原告雖主張陳明素出面簽訂系爭買賣契約時，有提出同意切結書表明其為
          被告之代理人，且依該同意切結書所載內容，核其真意，即係被告同意由
          陳明素代為出售該三筆土地，所出售之價金充當陳明素代辦費用之意，可
          證被告已概括授權陳明素代為出售系爭土地與不特定之他人云云，並提出
          被告出具之同意切結書以佐其說，然上開同意切結書係載明「茲立契約書
          人繼承人：乙○○先生（以下簡稱甲方）；受委託人：陳明素先生（以下
          簡稱乙方）經雙方同意訂定契約條例如後：甲方同意將被繼承人張郎先生
          其所有土地不動產授權予乙方全權代理洽辦事宜等。一、代辦費用：繼承
          人乙○○先生願提供三筆土地給乙方作為代辦費用。二、土地標示：土地
          坐落於桃園縣八德市○○段九三、九三之十、九三之十一地號等三筆土地
          持分權全部作為代辦費用」等語，其中並未記載任何有關甲方（即被告）
          授與代理權予乙方（即陳明素）以出售系爭土地之字樣，而細繹前述同意
          切結書之文義內容，顯見被告係同意以系爭土地持分權本身充作給付陳明
          素之代辦費用，易言之，陳明素即取得系爭土地之持分權，而其將如何處
          分被告自無權加以干涉，且證人陳明素亦於本院言詞辯論程序中證述：（
          問：同意切結書是何人所擬？）是我擬的。我們雙方同意以系爭土地當作
          代辦費，如果有人要買的話就賣掉，沒有人買的話就過戶到我的名下，土
          地可以由我全權處理，所得價金就當作是代辦費。當時我並不想將系爭土
          地直接過戶到我的名下，我想以被告的名義直接賣出過戶給第三人，所以
          我就積極找人介紹等語在卷（見本院九十二年三月二十四日言詞辯論筆錄
          ），佐以證人陳明素就本件訴訟係立於利害關係人之地位，衡常其當無為
          附合被告之詞，而致其本身須擔負系爭土地買賣關係主體義務之危險一情
          ，堪認證人陳明素所為之上開證詞，應與事實相符，足可採信，則尚無法
          因被告出具上開同意切結書予陳明素，或因被告於出具上開同意切結書時
          ，知悉陳明素將處分系爭土地出賣予他人之情，即認被告已概括授權陳明
          素代為出售系爭土地與不特定之他人，更不得擴張解釋前述之文義內容，
          認當事人間之真意為被告同意由陳明素代為出售該三筆土地，以所出售之
          價金充當代辦費用之意，而使被告本人須負擔不可預知之出賣人責任風險
          ，如此實有違契約解釋及衡平原則。從而，原告上開主張委無足取，而被
          告所辯伊雖有簽立同意切結書給陳明素，但並不是伊本人要出賣系爭土地
          的意思一情，並非無據。
    （三）原告雖主張縱於簽訂系爭買賣契約當時，被告並未授權陳明素代理原告出
          售系爭土地，惟被告於寄發存證信函回覆原告之催告信函時，並無對陳明
          素代理其出售系爭土地一節提出異議，而依民法第一百六十九條表見代理
          之規定，被告既明知陳明素表示為其代理人而不為反對之表示者，對原告
          即應負授權人之責任云云，然證人陳明素於本院言詞辯論程序中證述：（
          問：本件原證十三的存證信函（即中壢十六支郵局第二九七號存證信函）
          是否有看過？）有看過，但不是我寫的。當時是乙○○先生要我回原告的
          存證信函，所以由我委託其他代書寫的，內容是由我將詳細的事實轉述給
          其他代書寫的，是依據原告的存證信函回的。被告乙○○是在接到原告的
          存證信函之後才知道本件買賣的糾紛。先前我有告訴被告乙○○說系爭土
          地有人要買，但被告乙○○並不知道有糾紛，因為買賣事宜都是由我出面
          處理。當時被告乙○○接到原告的存證信函即通知我過去，問我究竟是何
          原因，我就把存證信函交給另一個代書，並將內容告訴該代書請他代筆幫
          我回等語在卷（見本院同上言詞辯論筆錄），而參諸被告本身為近七十歲
          之人，有戶籍謄本一份在卷可憑，及被告主觀上認為系爭土地已給付予陳
          明素所有等情，是認被告於收受原告所寄發之存證信函後，即全權交由陳
          明素處理，不加以過問，乃非與常情有悖，而證人陳明素上開證詞應非子
          虛，據之，足見上開存證信函之內容係由陳明素全權決定寄發，被告並未
          參與，則尚難因上開存證信函所載，即推認被告明知陳明素表示為其代理
          人而不為反對之表示一節，況該回函內容既基於陳明素所為之陳述而為之
          ，其中當無可能否認陳明素有權代理出售系爭土地一情，且民法第一百六
          十九條所謂知他人表示為其代理人而不為反對之表示者，以本人實際知其
          事實為前提，其主張本人知此事實者，應負舉證之責（最高法院六十八年
          臺上字第一○八一號判例參照），而原告就此部分之主張既未能舉證以實
          其說，亦難遽採。
    （四）綜上，系爭買賣契約形式上雖係由陳明素以被告代理人之名義與原告簽訂
          ，然陳明素並未經被告授與代理權，且本件亦與民法第一百六十九條所規
          定表見代理之情形有間，均詳如前述，系爭買賣契約之簽立乃屬無代理權
          人陳明素以代理人之名義所為之法律行為，依民法第一百七十條之規定，
          系爭買賣契約非經本人（即被告）承認，對於被告不生效力，而被告於本
          件訴訟程序進行中自始均否認系爭買賣契約，且原告亦未舉證證明被告有
          承認之情，系爭買賣契約依法對於被告自不生效力，是原告另主張被告經
          原告定期催告後，仍未依約履行給付義務，嗣乃經原告發函通知解除系爭
          買賣契約，及原告得本於系爭不動產買賣契約書第十四條後段之約定內容
          ，請求被告返還原告所交付之價金、本票及支出之建屋費用等情，即失其
          所附麗之前提，原告此部分之主張是否合法有據，核與判決之結果無影響
          ，自毋庸逐一論述，併此敘明。
三、從而，原告起訴主張依民法第二百五十九條及第二百六十條之規定，被告應給付
    原告一百六十九萬八千五百十元及自九十年九月八日起至清償日止，按年息百分
    之五計算之利息及被告應返還原告如附表所示之本票四紙，即無理由，應予駁回
    。
四、據上論結，原告之訴為無理由，依民事訴訟法第七十八條，判決如主文。
中      華      民      國    九十二    年      四      月      四      日
                                        臺灣桃園地方法院民事第一庭
~B法      官  王美玲
右為正本係照原本作成
如對本判決上訴須於判決送達後廿日內向本院提出上訴狀
中      華      民      國    九十二    年      四      月      四      日
~B書  記  官  王順天


司法院資訊處製作；財團法人民間司法改革基金會備份。
